臺灣高雄地方法院民事判決　九十一年度再易字第二○號
　　再審原告　　甲○○
　　再審被告　　高雄銀行股份有限公司
　　法定代理人　黃春鐘
右當事人間請求支付支票事件，再審原告對於中華民國九十一年五月三十一日本院九
十年度再易字第二二號確定判決提起再審之訴，本院判決如左：
    主      文
再審之訴駁回。
再審訴訟費用由再審原告負擔。
    事      實
甲、再審原告方面：
一、聲明：
  (一)、鈞院八十年度簡字第五七號、八十年度簡上字第一０二號、八十年度再簡上字
      第六號、第十一號、八十一年度再簡上字第五號、第十九號、第二四號、八十
      二年度再簡上字第九號、第十一號、第十四號、八十三年度再簡上字第一號、
      第九號、八十四年度再簡上字第一號、第二號、第六號、第九號、八十五年度
      再簡上字第四號、第五號、第八號、八十六年度再易字第四號、第十號、八十
      七年度再易字第十一號、八十八年度再易字第十九號、八十九年度再易字第二
      五號判決均廢棄。
  (二)、再審被告應將訴外人劉肇漳所簽發之高雄市銀行營業部如附表所示期日、金額
      、付款人之支票二十八紙返還予再審原告，如無法返還時，應給付再審原告新
      台幣（下同）九萬零八百零四元，及各自如附表所示利息起算日起至清償日止
      ，按週年利率百分之五計算之利息。
  (三)、再審及前審訴訟費用由再審被告負擔。
二、陳述：
  (一)、鈞院八十年度簡上字第一○二號判決事實欄項下記載再審原告之陳述為：「系
      爭支票均是由上訴人（即再審原告）背書後直接交予被上訴人（即再審被告）
      」，理由項下則記載：「系爭二十八張支票係由訴外人劉肇漳簽發，經上訴人
      背書後交予被上訴人：：：，復為被上訴人所不爭，是原告主張之事實，堪信
      為真實。」；又鈞院九十年度再易字第二二號判決謂：「系爭支票究由訴外人
      劉肇漳簽發後經由再審原告背書，再轉交予再審被告執有或係訴外人劉肇漳簽
      發交予再審被告執有之移轉過程：：：且與再審被告占有系爭支票是否構成不
      當得利亦無關連」，顯然違背民事訴訟法第四百九十六條至第四百九十八條不
      得重新認定事實及民法第一百七十九條不當得利之規定，其適用法規顯有錯誤
      。
  (二)、再審被告於訴外人劉肇漳違約未清償借款時，乃依連帶保證之法律關係請求再
      審原告連帶清償，再審被告之一債權包含支票及現金二宗給付，一宗給付實現
      ，債權債務即歸消滅，另一宗給付即應返還，是再審被告自應返還系爭支票予
      再審原告。詎鈞院九十年度再易字第二二號判決竟謂：「再審被告請求再審原
      告代為清償者，亦非本於系爭票據而有所請求，則再審原告既非因再審被告提
      示系爭支票對之行使追索權始行清償，其於清償後執票人之再審被告亦無交出
      系爭支票之義務。」等語，違背民法第一百七十九條不當得利之規定，其適用
      法規顯有錯誤。又上開判決未依民事訴訟法第二百二十六條規定，記載關於攻
      擊防禦方法之意見及法律上之意見。
  (三)、按支票乃文義證券及無因證券，證券上之權利義務悉依證券上所載文句而決定
      其效力，從而支票上之權利，依支票文義而發生，與基礎之原因關係各自獨立
      ，支票上權利之行使不以其原因關係存在為前提，故其原因關係不存在或無效
      時，執票人仍得依支票文義行使其權利，最高法院四十九年台上字第三三四號
      判例可資參照。系爭支票係有價證券，本身即有價值，鈞院九十年度再易字第
      二二號判決竟謂：「再審被告於再審原告清償連帶債務後，繼續持有系爭支票
      本無任何不當得利。」，有違民法第一百七十九條之規定及上開最高法院四十
      九年台上字第三三四號判例，適用法規顯然有誤。
  (四)、綜上，爰依民事訴訟法第四百九十六條第一項第一款之規定，提起本件再審之
      訴。
乙、再審被告方面：
    本件未經言詞辯論，故無聲明或陳述。
丙、本院依職權調閱本院八十年度簡字第五七號、八十年度簡上字第一０二號、八十
    九年度再易字第二五號、九十年度再易字第二二號卷宗。
    理      由
一、按再審之訴顯無再審理由者，得不經言詞辯論，以判決駁回之。民事訴訟法第五
    百零二條第二項定有明文。又民事訴訟法第四百九十六條第一項第一款所謂適用
    法規顯有錯誤，係指確定判決所適用之法規，顯然不合法律或與現尚有效之解釋
    或最高法院現有效之判例顯然違反者而言，並應以確定判決所認定之事實為基礎
    ，以判斷其適用法規是否顯有錯誤，最高法院八十四年台上字第二四七○號判例
    可資參照。
二、再審原告提起本件再審之訴，無非以本院九十年度再易字第二二號確定判決有民
    事訴訟法第四百九十六條第一款之適用法規顯有錯誤為由。然查：
  (一)、系爭二十八紙支票乃係訴外人劉肇漳向再審被告借款後，由其簽發並經該借款
      之連帶保證人即訴外人劉君權及再審原告背書後交予再審被告持有，而再審原
      告乃因其任訴外人劉肇漳向再審被告借款之連帶保證人，應再審被告之要求而
      在訴外人劉肇漳所簽發之系爭支票背書，嗣再審被告於訴外人劉肇漳違約未為
      清償借款時，乃依連帶保證之法律關係請求再審原告連帶清償，此經本院調閱
      本院八十年度簡字第五七號卷宗查明無訛。系爭支票既係訴外人劉肇漳於向再
      審被告借款後，於其簽發並經再審原告等背書後交予再審被告為憑，則再審被
      告占有系爭支票自有法律上之原因，而再審被告嗣乃以再審原告為訴外人劉肇
      漳所為借款之連帶保證人而依連帶保證之法律關係請求其連帶清償，則再審原
      告清償後致他債務人即訴外人劉肇漳、劉君權等同免責任，依法其本得向其等
      請求償還其等各自分擔之部分，並自免責時起之利息，且其於此求償範圍內依
      法本即承受債權人即再審被告之權利，其於取得清償證明後本無須持有系爭支
      票即得向其等求償，且此之求償及代位權係依法律規定而生，並非再審被告於
      其清償後須再踐行債權讓與之方式始得有之，是再審被告就此自無須依債權讓
      與之規定將證明債權之文件交付予受讓人即再審原告及告以關於主張該債權所
      必要之一切情形之義務；另再審被告請求再審原告代為清償者亦非本於系爭票
      據而有所請求，則再審原告既非因再審被告提示系爭支票對之行使追索始行清
      償，其於清償後執票人之再審被告亦無交出系爭支票之義務，是再審被告持有
      系爭支票本即有其法律上之原因，且其於再審原告清償後亦無須返還系爭支票
      ，再審被告就系爭支票自無何占有之不當得利可言。
  (二)、又再審被告於再審原告清償連帶債務後繼續持有系爭支票本無何不當得利之處
      ，已如前述，則系爭支票究由訴外人劉肇漳簽發後經由再審原告背書，再轉交
      予再審被告執有或係訴外人劉肇漳簽發交予再審被告執有之移轉過程，與原任
      連帶保證人之再審原告本屬無關，且與再審被告占有系爭支票是否構成不當得
      利亦無關連。另再審原告清償連帶保證債務後再審被告取得系爭支票之原因關
      係固已消滅，惟此僅係再審被告不得再執系爭支票行使其票據權利而已，並不
      因此即影響其繼續占有系爭票據，而再審被告本即有權繼續占有系爭支票，再
      審被告於系爭支票既無不當得利，亦無所謂受領人應將受領時所得之利益或知
      無法律上之原因時所現存之利益附加利息一併償還，如有損害並應賠償之情可
      言，是再審原告指摘本院九十年度再易字第二二號確定判決違背民法第一百七
      十九條及民事訴訟法第四百九十六條至四百九十八條之規定而適用法規顯有錯
      誤等語，顯無足採。
  (三)、至再審原告所舉之最高法院四十九年度台上字第三三四號判例，乃就支票之文
      義性、無因性加以析述，並闡明票據權義與其基礎原因關係之區別，與再審被
      告於再審原告清償連帶保證債務後，是否仍得執有系爭支票乙事並無關連，是
      再審原告執該判例認本院九十年再易字第二二號確定判決適用法規顯有錯誤，
      並無可取。
三、綜上所述，本院九十年度再易字第二二號確定判決經本院調查斟酌結果，並無再
    審原告所謂適用法規顯有錯誤情事，是再審原告以該確定判決有民事訴訟法第四
    百九十六條第一項第一款適用法規顯有錯誤為由提起本件再審之訴顯無理由，爰
    依前開民事訴訟法第五百零二條第二項之規定，不經言詞辯論，逕以判決駁回之
    。
四、結論：本件再審之訴顯無理由，依民事訴訟法第五百零二條第二項、第七十八條
    ，判決如主文。
中　　　華　　　民　　　國　　九十一　　年　　　八　　　月　　二十九　　日
                              臺灣高雄地方法院民事第五庭
~B審判長法官　黃蕙芳
~B法　　　官　鍾素鳳
~B法　　　官　徐美麗
右為正本係照原本作成。
本判決不得上訴。
中　　　華　　　民　　　國　　九十一　　年　　　八　　　月　　二十九　　日
~B法院書記官　楊明月
